ACORDAO-COMPLETO-2392698

ACÓRDÃO 1094/2020 ATA 4/2020 - SEGUNDA CÂMARA

VISTA, relatada e discutida esta tomada de contas especial, instaurada pela Fundação Nacional de Saúde (Funasa) contra Mosaniel Passos dos Santos, ex-prefeito municipal de Pracuúba/AP, e a empresa Standard Construções Ltda., em decorrência da execução parcial do Termo de Compromisso PAC 352/2007, que objetivou a construção de módulos sanitários domiciliares.
ACORDAM os ministros do Tribunal de Contas da União, reunidos em sessão da 2ª Câmara, ante as razões expostas pela relatora, e com fundamento nos arts. 1º, inciso I, 16, incisos I e III, alínea "c", 19, 23, inciso III, 26, 28, inciso II, e 57 da Lei 8.443/1992 c/c os arts. 214, inciso III, alínea "c", e 215 a 217 do Regimento Interno, em: 
9.1. julgar regulares as contas do Município de Pracuúba/AP, dando-lhe quitação plena;
9.2. julgar irregulares as contas de Mosaniel Passos dos Santos e da empresa Standard Construções Ltda. - ME;
9.3. condená-los, solidariamente, ao recolhimento aos cofres do Tesouro Nacional dos débitos indicados a seguir, atualizados monetariamente e acrescidos de juros de mora a contar das datas indicadas até o pagamento:
	DATA
	VALOR (R$) 

	23/11/2012
	8.892,53

	29/11/2012
	25.000,00

	5/12/2012
	11.000,00

	12/12/2012
	24.378,67

9.4. aplicar-lhes multas individuais de R$ 10.000,00 (dez mil reais) , a serem recolhidas aos cofres do Tesouro Nacional, com atualização monetária calculada da data deste acórdão até o pagamento, se efetuado após o vencimento do prazo abaixo estipulado;
9.5. fixar prazo de 15 (quinze) dias, a contar das notificações, para comprovação, perante o Tribunal, do recolhimento das dívidas acima imputadas;
9.6. autorizar a cobrança judicial das dívidas, caso não atendidas as notificações;
9.7. autorizar o pagamento das dívidas em até 36 (trinta e seis) parcelas mensais consecutivas, caso venha a ser solicitado pelos responsáveis antes do envio do processo para cobrança judicial;
9.8. fixar o vencimento da primeira parcela em 15 (quinze) dias, a contar do recebimento das notificações, e o das demais a cada 30 (trinta) dias, com incidência dos respectivos encargos legais sobre o valor de cada parcela; 
9.9. alertar aos responsáveis que a inadimplência de qualquer parcela acarretará vencimento antecipado do saldo devedor;
9.10. dar ciência desta deliberação à Funasa e ao procurador-chefe da Procuradoria da República do Amapá.

Tomada de Contas Especial instaurada em razão da execução parcial de Termo de Compromisso, cujo objeto era a construção de módulos sanitários domiciliares no município de Pracuúba/AP.

Segunda Câmara

Prefeitura Municipal de Pracuúba/AP.

3. Responsáveis: Mosaniel Passos dos Santos (CPF XXX.284.152-XX), Prefeitura Municipal de Pracuúba/AP (CNPJ 34.925.222/0001-37) e Standard Construções Ltda. - ME (CNPJ 02.186.619/0001-68).
3.1. Interessada: Fundação Nacional de Saúde (CNPJ 26.989.350/0001-16).

13.1. Ministros presentes: Aroldo Cedraz (na Presidência), Raimundo Carreiro e Ana Arraes (Relatora).
13.2. Ministro-Substituto convocado: Augusto Sherman Cavalcanti.
13.3. Ministro-Substituto presente: André Luís de Carvalho.

ACORDAO-COMPLETO-2424289

Acórdão de Relação 8841/2020 - Segunda Câmara

Acórdão de Relação

ANA ARRAES

Adoto como relatório a instrução elaborada no âmbito da Secretaria de Controle Externo de Tomada de Contas Especial (SecexTCE) , com cujo encaminhamento concordaram os dirigentes da unidade (peças 69-71) . Reproduzo, em seguida, o parecer do eminente procurador Marinus Marsico, que assinalou importantes considerações (peça 72) :
"INTRODUÇÃO
	Trata-se de Tomada de Contas Especial (TCE) instaurada pela Fundação Nacional de Saúde (Funasa) em desfavor dos Srs. Mosaniel Passos dos Santos, Prefeito Municipal de Pracuúba/AP na gestão 2008-2012, e Mário Nilson Teixeira da Silva, sócio administrador da empresa Standard Construções Ltda., em decorrência da execução parcial do Termo de Compromisso PAC n. 352/2007 (Siafi 632054) , cujo objeto era a construção de módulos sanitários domiciliares naquele município. 
HISTÓRICO
O mencionado acordo foi assinado em 31/12/2007, sendo signatário pelo município o Sr. José Belízio Dias Ramos, na condição de prefeito municipal. A vigência do termo de compromisso teria início com a sua aprovação pela Funasa e encerramento com a conclusão da execução do objeto (peça 1, p. 25-27) . O termo do acordo não mencionava o valor da avença. Todavia, no extrato do termo de compromisso, publicado na imprensa oficial, está informado que seu valor era R$ 347.417,66, sendo custeado exclusivamente pela concedente (peça 1, p. 29) . Todavia, no documento intitulado 'Aprovação da Presidência' consta a informação de que a contrapartida da prefeitura era R$ 10.746,55, ficando o acordo com o valor total de R$ 358.218,21 (peça 1, p. 31) . 
O plano de trabalho do termo de compromisso estabelecia que seriam construídos 81 módulos sanitários domiciliares nas comunidades de Porto Franco, Pernambuco e Flexal, todavia sem especificar a quantidade de módulos que seriam construídos em cada localidade. Vale destacar que o citado plano de trabalho está datado de 11/8/2008, ou seja, oito meses após a assinatura do ajuste (peça 1, p. 33-37) . 
Consta dos autos documento da Advocacia-Geral da União, datado de 11/9/2008, relatando a existência de diversas inconsistências ali identificadas e recomendando a formulação das providências sugeridas, a fim de adequar o termo de compromisso às exigências dos órgãos de controle (peça 1, p. 41-55) . 
Em 28/4/2009 é assinado termo aditivo estabelecendo que a contrapartida da prefeitura era R$ 10.746,55. Pela prefeitura, esse temo foi assinado pelo Sr. Mosaniel Passos dos Santos (CPF XXX.284.152-XX) , novo prefeito municipal (peça 1, p. 61-65) . 
Após diversos termos aditivos, a vigência final do ajuste foi 23/12/2012 (peça 1, p. 67-73, 97-99, e 149-153) . 
Em consulta ao Siafi, restou identificado que a Funasa repassou ao convenente todo o valor pactuado, conforme a tabela a seguir (peça 14) .
Tabela 1. TC/PAC n. 352/2007 - Valores repassados pela Funasa
	Ordem bancária
	Data de crédito
	Valor R$

	2009OB803472
	12/5/2009
	69.494,33

	2010OB809300
	9/9/2010
	34.747,16

	2010OB809307
	9/9/2010
	69.494,34

	2012OB804854
	29/6/2012
	173.735,83

	T o t a l
	347.471,66

	         	     Fonte: peça 14
Consta dos autos um relatório de visita técnica realizada em 15/6/2012 (seis meses antes do fim da vigência) , declarando que, naquela data, estavam construídos 36 módulos sanitários, no valor total de R$ 157.858,96, e uma placa de obra, no valor de R$ 999,99, estando, portanto, a obra executada em R$ 158.858,95 (peça 1, p. 113-121) . Com fundamento nesse documento, foi autorizada a liberação da parcela restante do ajuste (peça 1, p. 123-125) . 
Em 21/2/2013, o novo prefeito de Pracuúba/AP, Sr. Antônio Carlos Leite de Mendonça Júnior, enviou à Funasa a prestação de contas do termo de compromisso em tela. Conforme os autos, a prestação de contas foi elaborada pelo Sr. Mosaniel Passos dos Santos, ex-prefeito municipal e executor do ajuste.  A prestação de contas está constituída dos seguintes documentos (peça 1, p. 155-401, peça 2, peça 3, p. 01-84) : 
9.1.	Relatório de cumprimento do objeto, que informa que foram construídos 81 módulos sanitários domiciliares, sendo 28 na comunidade de Porto Franco, 22 na comunidade de Flexal e 31 na comunidade de Pernambuco (peça 1, p. 161) ; 
9.2.	Relatório de execução físico-financeira, que consigna que foram executadas despesas no valor total de R$ 344.578,67, sem a utilização da contrapartida da prefeitura. Está informado, ainda, que restou um saldo de R$ 17.239,52 (peça 1, p. 163) ; 
9.3.	Relação de pagamentos efetuados em favor da empresa Standard Construções Ltda., no valor total de R$ 344.578,67 (peça 1, p. 165) ; 
9.4.	Conciliação bancária declarando a existência de um saldo de R$ 17.239,52 (peça 1, p. 167) ;
9.5.	Ordem de Serviços n. 1/2009, datada de 2/3/2009, firmada pelo Sr. Mosaniel Passos dos Santos, então prefeito municipal, determinando à empresa Standard Construções Ltda. o início das obras de construção de módulos sanitários domiciliares na cidade de Pracuúba/AP, no valor de R$ 344.578,67, e informando que as obras deveriam estar concluídas em 30/6/2009 (peça 1, p. 185) ;
9.6.	Guia de Recolhimento da União (GRU) no valor de R$ 17.239,52, indicando que no dia 28/12/2012 aquele montante foi devolvido ao Tesouro Nacional (peça 1, p. 187-189) ;
9.7.	Extrato bancário da conta do termo de compromisso, Banco do Brasil, agência 3985-3, conta corrente 9.477-3 (peça 1, p. 191-381) ; 
9.8.	A prestação de contas contém, também, as notas fiscais e os respectivos boletins de medição que sustentaram os pagamentos efetuados à empresa (peça 1, p. 386-398; peça 2, p. 14-290) ; 
9.9.	Termo do contrato celebrado entre o Município de Pracuúba/AP e a empresa Standard Construções Ltda. para execução das obras objeto do TC/PAC n. 352/07, no valor total de R$ 344.578,67. Pela prefeitura, o contrato está assinado pelo Sr. Mosaniel Passos dos Santos (peça 2, p. 294-316) ;
9.10.	Termo de adjudicação e homologação da licitação que considerou vencedora a empresa Standard Construções Ltda., pelo valor de R$ 344.578,67. Esse documento está assinado pelo Sr.  Mosaniel Passos dos Santos (peça 2, p. 318) ;
9.11.	Documento da prefeitura de Pracuúba/AP, datado de 23/12/2012, assinado pelo Sr. Mosaniel Passos dos Santos, aceitando em caráter definitivo as obras executadas pela empresa Standard Construções Ltda., relativas ao Termo de Compromisso 352/2007, no valor total de R$ 344.578,67 (peça 2, p. 320) ; 
9.12.	Documento da prefeitura de Pracuúba/AP, denominado 'Termo de recebimento de melhorias sanitárias domiciliares', assinado por pessoas que se dizem beneficiários das obras relativas ao Termo de Compromisso 352/2007 (peça 2, p. 326-398; peça 3, p. 4-84) ;
Após a apresentação da prestação de contas pela prefeitura de Pracuúba/AP, a Funasa realizou visita técnica à obra no período de 12 a 14 de março de 2013, e identificou as seguintes ocorrências (peça 3, p. 94-102) : 
10.1.	O termo de compromisso contemplava a execução de 81 módulos sanitários, nas seguintes comunidades: Porto Franco - 28 módulos, Pernambuco - 32 módulos, e Flexal 21 módulos; 
10.2.	Existia na comunidade de Flexal treze domicílios que constam tanto do Termo de Compromisso 352/2007 e do Convênio 2236/2005. Assim, havia uma contagem em duplicidade desses domicílios; 
10.3.	Foram construídos e concluídos apenas quatro módulos sanitários. Estavam incompletos 77 módulos, configurado por diversos fatores, como: falta de ligação à rede de água, falta de pintura, falta de vaso, falta de lavatório, falta de chuveiro, porta empenada, fossa e sumidouro sem alvenaria, tubo de esgoto exposto no solo, e falta de caixa de inspeção. 
10.4.	Por essa razão, o parecer do relatório foi pela não aprovação da prestação de contas do Termo de Compromisso 352/2007. 
10.5.	Anexo ao relatório da visita técnica, a Funasa trouxe um vasto relatório fotográfico das construções dos módulos sanitários (peça 3, p. 122-192; peça 4, peça 5, p. 1-18) . 
Consta dos autos a ata de uma reunião ocorrida em 15/5/2013, com a presença do Sr. Mosaniel Passos dos Santos, do representante da empresa Standard Construções Ltda., do então prefeito municipal Júnior Leite, e de técnicos da Funasa, onde ficou acordada a concessão de um prazo de 60 dias para a conclusão da obra. Findo esse prazo, sem a finalização da obra, o processo seria encaminhado para a devida tomada de contas especial (peça 6, p. 26) . 
No período de 5 a 9/6/2013, a Funasa realizou visita técnica à obra e identificou a seguinte situação: a visita foi acompanhada pelo Sr. Joelson Gomes, secretário municipal de Obras; foram visitados todos os domicílios contemplados pelo termo de compromisso; foram concluídos apenas cinco módulos sanitários e 76 módulos estavam incompletos (peça 7, p. 157-163) . O relatório foi acompanhado de extenso relatório fotográfico (peça 7, p. 165-233; peça 8; peça 9; peça 10, p. 1-60) . 
A Funasa realizou nova visita técnica à obra, desta feita no período de 14 a 18/10/2013, em cujo relatório está consignado que foram concluídos oito módulos sanitários e estavam incompletos 73 módulos (peça 10, p. 176-188) . 
Por essas razões, a Funasa emitiu o Parecer Financeiro n. 14/2013, datado de 30/10/2013, que informa que a Divisão de Engenharia da Funasa/AP emitiu relatório consignando que apenas 8 módulos estavam concluídos, restando incompletos 73 módulos. Por essa razão, o parecer recomendou a não aprovação da prestação de contas do citado termo de compromisso, pela parte não executada, que representava o valor de R$ 313.141,46 (peça 10, p. 308-310) . 
Em consequência, o titular da Funasa/AP não aprovou a prestação de contas do TC/PAC 352/2007, no valor de R$ 313.141,46 (peça 10, p. 314) . 
No âmbito da Funasa, a TCE foi autuada em 18/2/2014. O respectivo relatório concluiu que os Srs. Mosaniel Passos dos Santos, prefeito municipal, e a empresa Standard Construções Ltda., na pessoa de seu representante legal, Sr. Mario Nilson Teixeira da Silva, eram devedores solidários do Tesouro Nacional pelo valor original de R$ 313.141,46, decorrente da aprovação de apenas 9,88% do valor total da prestação de contas do TC/PAC n. 352/2007 (peça 11, p. 54-62) .
Encaminhada a TCE à Coordenadoria de Tomada de Contas Especial da Funasa, a mesma foi devolvida à Funasa/AP, para a execução de alguns ajustes (peça 12, p. 14) .
Procedidas as correções sugeridas, foi emitido Relatório complementar de tomada de contas especial estabelecendo que os Srs. Mosaniel Passos dos Santos, prefeito municipal, e Mario Nilson Teixeira da Silva, proprietário da empresa Standard Construções Ltda., eram devedores solidários do Tesouro Nacional pelo valor original de R$ 313.141,46, decorrente da aprovação de apenas 9,88% do valor total da prestação de contas do TC/PAC n. 352/2007 (peça 12, p. 54-56) .
No âmbito da Controladoria Geral da União (CGU) , a TCE concluiu por considerar os Srs. Mário Nilson Teixeira da Silva e Mosaniel Passos dos Santos em débito solidário com a Fazenda Nacional pelo valor original de R$ 313.141,46, em razão da execução parcial do objeto do TC/PAC n. 352/2007 (peça 12, p. 139-143) . 
O titular do Controle Interno emitiu parecer aquiescendo com a conclusão da TCE (peça 12, p. 144) . 
O Ministro de Estado da Saúde declarou ter tomado conhecimento da conclusão da TCE (peça 12, p. 145) . 
Em primeira instrução (peça 15) , a Unidade Técnica identificou as seguintes situações: 
22.1.	Por força desse termo de compromisso, a Funasa repassou ao município de Pracuúba/AP o valor total R$ 347.471,66. A contrapartida da prefeitura, no valor de R$ 10.764,55 foi devidamente adimplida. Segundo parecer financeiro da Funasa, a aplicação financeira desses valores rendeu um saldo de 3.581,98 (peça 10, p. 308) . Assim, a receita total do termo de compromisso foi de R$ 361.818,19.
22.2.	Para a realização da obra, a prefeitura contratou a empresa Standard Construções Ltda., pelo valor de R$ 344.578,67. Segundo o formulário 'Relação de pagamentos', que constitui parte da prestação de contas apresentada pela municipalidade, a prefeitura pagou à contratada todo o valor pactuado.
22.3.	A Funasa fez três visitas técnicas ao município para verificar a regularidade da execução da obra (peças 1, p. 113/121; peça 7, p. 157/163) . Na última visita, realizada em outubro/2013, está consignado que foram concluídos 8 módulos sanitários e estavam incompletos 73 módulos (peça 10, p. 176-188) .
22.4.	Restou indubitável, portanto, que o objeto do TC/PAC n. 352/2007 não foi alcançado. Dos 81 módulos sanitários domiciliares pactuados só foram construídos 8 módulos, restando incompletos 73 módulos. Assim, percentualmente, foi realizado 9,87% do total pactuado, restando sem execução o percentual de 90,13%. 
22.5.	A prefeitura de Pracuúba/AP pagou à empresa Standard Construções Ltda. o valor total de R$ 344.578,67, restando um saldo de R$ 17.239,52, que foi devolvido ao Tesouro Nacional em 28/12/2012 (peça 1, p. 187-189) .
22.6.	Assim, o débito dos responsáveis resultou do pagamento efetuado à contratada, sem a devida contraprestação de serviços. A prefeitura pagou à contratada o total de R$ 344.578,67, mas a Funasa comprovou que somente 9,87% desse valor foi efetivamente executado (configurando o valor de R$ 34.009,92) , restando sem execução o percentual de 90,13%, que corresponde a R$ 310.568,75. 
22.7.	Portanto, o débito a ser imputado aos responsáveis era R$ 310.568,75 e não R$ 313.141,46, como informado pela Funasa e pela CGU. 
22.8.	Na prestação de contas apresentada pela prefeitura, consta formulário onde estão relacionados os pagamentos executados em favor da contratada (peça 1, p. 165) . Considerando que foi comprovada a execução de apenas 9,87% do total pago, que corresponde a R$ 34.009,92, o débito dos responsáveis estão constituídos conforme a tabela a seguir. 
22.9	O valor do primeiro débito da tabela é a diferença entre o valor pago na ocasião (R$ 40.000,00) , e o valor efetivamente executado (R$ 34.009,92) . Os valores dos outros débitos são exatamente aqueles pagos pela prefeitura à empresa Standard Construções Ltda. 
Por fim, a Unidade Técnica propôs a citação solidária dos responsáveis Mosaniel Passos dos Santos, prefeito de Pracuúba/AP, à época dos fatos, e a empresa Standard Construções Ltda., na pessoa de seu sócio administrador, Sr. Mário Nilson Teixeira da Silva, pelos seguintes valores:  
	Data
	Valor (R$) 

	29/5/2009
	5.990,08

	29/5/2009
	10.000,00

	18/6/2009
	15.000,00

	17/9/2010
	5.000,00

	17/9/2010
	50.000,00

	16/10/2010
	4.000,00

	25/10/2010
	20.000,00

	22/11/2010
	25.000,00

	11/3/2011
	5.500,00

	2/8/2011
	3.000,00

	24/11/2011
	7.200,00

	13/7/2012
	60.000,00

	20/7/2012
	10.000,00

	8/11/2012
	10.000,00

	16/11/2012
	7.000,00

	23/11/2012
	12.500,00

	29/11/2012
	25.000,00

	5/12/2012
	11.000,00

	12/12/2012
	17.600,00

	12/12/2012
	6.778,67

	Total
	310.568,75

As citações dos responsáveis foram promovidas por meio dos Ofícios 339 e 344/2016 (peças 21 e 22) , tendo ambos apresentado alegações de defesa (peças 30 e 37) . 
As alegações de defesa foram analisadas na instrução de peça 44, nos seguintes termos:
26. 	Alegações de defesa do Sr. Mosaniel Passos dos Santos, prefeito de Pracuuba/AP, à época dos fatos (peça 30) . 
26.1.	Afirmou que não violou nenhum dispositivo legal, posto que o objeto do Termo de Compromisso foi integralmente cumprido, ou seja, foram construídos todos os módulos sanitários. 
26.2.	Quando da primeira visita à obra, a Funasa encontrou pequenos problemas em algumas unidades, e o Defendente comunicou o fato à Contratada, que providenciou as correções apontadas pela Fundação. 
26.3.	Todavia, a Funasa, sob a alegação de que não havia fornecimento de água na maioria das casas contempladas com os sanitários, estabeleceu que apenas 8 módulos estavam concluídos. Destacou, ainda, que o Termo de Compromisso e o respectivo contrato tinham como objeto a construção de módulos sanitários e não o abastecimento de água. 
26.4.	Asseverou que ao receber a citação solicitou à contratada que solucionasse os problemas por ventura ainda existentes. Em resposta, recebeu um documento da contratada afirmando que havia providenciado as correções e que tinha solicitado da Funasa uma nova vistoria às obras. 
26.5.	Destacou que em nenhum momento se omitiu de sanar as pendências existentes na execução dos módulos sanitários objeto do Termo de Compromisso n. 352/2007. 
26.6.	Por esses motivos, solicitou que seja isentado de qualquer reprimenda e sanção administrativa e legal. 
27. 	Alegações de defesa da empresa Standard Construções Ltda. (CNPJ 02.186.619/0001-68) . 
27.1.	Afirmou que providenciou as correções das pendências parciais que existiam em alguns módulos sanitários relativos ao Termo de Compromisso n. 352/2007 (Siafi 632054) .
27.2.	Destacou que protocolou ofício à Prefeitura de Municipal de Pracuúba comunicando as providências adotadas referentes às pendências existentes, bem como pedindo que ela solicitasse nova vistoria pela Fundação Nacional de Saúde.
27.3.	Alegou que protocolou ofício à Fundação Nacional de Saúde (FUNASA) , para que enviasse uma Equipe do DIESP-AP/FUNASA até o município de Pracuuba, nas localidades dos assentamentos do Porto Franco, Pernambuco e o distrito de Flexal para que atestasse execução da solução das pendências que haviam. 
27.4.	Asseverou que assim que receber documento da Funasa atestando o recebimento dos módulos sanitários sem nenhuma pendência, enviará cópia do documento ao Tribunal. 
Análise Técnica 
28.	O Termo de Compromisso n. 352/2007, celebrado entre a Funasa e o município de Pracuúba/AP, vigeu no período de 31/12/2007 a 23/12/2012. 
29.	O contrato celebrado entre o município de Pracuuba/AP e a empresa Standard Construções Ltda. foi assinado em fevereiro/2009, com vigência de um ano. Provavelmente essa vigência foi prorrogada, mas não foram apresentados documentos comprobatórios dessa alteração.  
30.	O valor do contrato foi R$ R$ 344.578,67, montante que foi integralmente pago à contratada, no período de maio/2009 a dezembro/2012. 
31.	A prestação de contas da execução do termo de compromisso apresentada à Funasa em 21/2/2013.
32.	Em março/2013, a Funasa realizou visita técnica à obra e identificou que estavam concluídos apenas quatro módulos sanitários e que havia 77 módulos incompletos, pelos seguintes motivos: falta de ligação à rede de água, falta de pintura, falta de vaso, falta de lavatório, falta de chuveiro, porta empenada, fossa e sumidouro sem alvenaria, tubo de esgoto exposto no solo, e falta de caixa de inspeção (peça 3, p. 94-102) . Como forma de comprovação de sua visita, a Funasa apresentou um vasto relatório fotográfico das construções dos módulos sanitários (peça 3, p. 122-192; peça 4, peça 5, p. 1-18) .
33.	Em reunião ocorrida em maio/2013, com a presença do prefeito e da contratada, a Funasa concedeu um prazo de 60 dias para a conclusão da obra. Ficou acordado que, findo esse prazo, sem a finalização da obra, seria instaurado um processo de tomada de contas especial. 
34.	A Funasa realizou nova visita técnica à obra em junho/2013 e identificou que foram concluídos apenas cinco módulos sanitários e 76 módulos estavam incompletos (peça 7, p. 157-163) . O relatório foi acompanhado de extenso relatório fotográfico (peça 7, p. 165-233; peça 8; peça 9; peça 10, p. 1-60) .
35.	Do mesmo modo, em outubro/2013 a Funasa procedeu nova visita à obra e confirmou que foram concluídos 8 módulos sanitários e estavam incompletos 73 módulos (peça 10, p. 176-188) . 
36.	Essas informações foram novamente trazidas aos autos para destacar que a Funasa já concedeu bastante prazo para a contratada e a prefeitura concluírem a obra em questão. 
37.	Todavia, em suas alegações de defesa, a empresa Standard Construções Ltda. apresentou cópias de ofícios datados de 21/11/2016, supostamente enviados à prefeitura de Pracuúba e à Funasa informando que procedeu as correções das pendências existentes nos módulos sanitários e solicitando que a Funasa/AP realizasse vistoria na obra e comprovasse a conclusão dos serviços (peça 37, p. 2/3) .
38.	Vale destacar que a data dos citados ofícios (21/11/2016) é um dia antes da data do documento contendo as alegações de defesa da empresa (peça 37, p. 1) . Isso parece significar que os mencionados ofícios foram elaborados para dar sustentação às alegações de defesa. Tal fato, porém, não permite inferir que as correções das pendências nos sanitários não foram realizadas. 
39.	Por esse motivo, ante a alegação dos responsáveis de que os módulos sanitários foram concluídos, entende-se ser prudente que o Tribunal determine à Funasa/AP que, no prazo de 60 (sessenta) dias, proceda nova vistoria no objeto do Termo de Compromisso PAC n. 352/2007, nas localidades de Porto Franco, Pernambuco e Flexal, no município de Pracuúba/AP, com o objetivo de identificar quantos módulos sanitários domiciliares foram, de fato, construídos e quantos módulos ainda estão pendentes de conclusão. 
Antes de requisitar à Funasa a realização de nova vistoria nas localidades objeto do Termo de Compromisso, o processo foi analisado pelo MP/TCU, conforme Parecer de peça 47, no qual propôs-se, em síntese, a citação do município de Pracuúba, solidariamente com o Sr. Mosaniel Passos dos Santos e a empresa Standard Construções Ltda., bem como diligência à Funasa/AP para que informasse o atual estágio de execução das obras objeto do termo de compromisso.
Submetida à Relatora, Ministra Ana Arraes, determinou-se a realização das citações e diligência na forma sugerida pelo Parquet (peça 48) .
Citado por meio do Ofício 238/2018 (peça 54) , com recebimento na peça 56, o município não apresentou alegações de defesa.
Em prosseguimento ao feito, constatou-se na instrução de peça 58 a necessidade de renovar as citações aos responsáveis Mosaniel Passos dos Santos e Standard Construções Ltda., uma vez que as citações anteriores (peças 21 e 22) não contemplaram a solidariedade com o município. Assim, em atendimento ao pronunciamento da unidade (peça 60) renovaram-se as citações a todos os responsáveis por meio dos Ofícios 29, 30 e 31/2019 (peças 62 a 64) , efetivamente recebidos nos endereços constantes da base da Receita Federal (peça 61) , conforme avisos de recebimento - AR (peças 65 a 67) .
Transcorrido o prazo regimental, os responsáveis não se manifestaram no processo. Operam-se, portanto, os efeitos da revelia, dando-se prosseguimento ao processo, nos termos do art. 12, §3º, da Lei 8.443/1992.
EXAME TÉCNICO
Preliminarmente, cumpre tecer breves considerações sobre a forma como são realizadas as comunicações processuais no TCU. A esse respeito, destacam-se o art. 179, do Regimento Interno do TCU (Resolução 155, de 4/12/2002) e os arts. 3º e 4º, inciso III, § 1º, da Resolução TCU 170, de 30 de junho de 2004, in verbis:
Resolução 155/2002 (Regimento Interno) :
Art. 179. A citação, a audiência ou a notificação, bem como a comunicação de diligência, far se-ão:
I - mediante ciência da parte, efetivada por servidor designado, por meio eletrônico, fac-símile, telegrama ou qualquer outra forma, desde que fique confirmada inequivocamente a entrega da comunicação ao destinatário;
II - mediante carta registrada, com aviso de recebimento que comprove a entrega no endereço do destinatário;
III - por edital publicado no Diário Oficial da União, quando o seu destinatário não for localizado
 (...) 
Resolução TCU 170/2004:
Art. 3º As comunicações serão encaminhadas aos seus destinatários por meio de:
I - correio eletrônico, fac-símile ou telegrama;
II - servidor designado;
III - carta registrada, com aviso de recebimento;
IV - edital publicado no Diário Oficial da União, quando o seu destinatário não for localizado, nas hipóteses em que seja necessário o exercício de defesa'.
 (...) 
Art. 4º. Consideram-se entregues as comunicações:
I - efetivadas conforme disposto nos incisos I e II do artigo anterior, mediante confirmação da ciência do destinatário;
II - realizadas na forma prevista no inciso III do artigo anterior, com o retorno do aviso de recebimento, entregue comprovadamente no endereço do destinatário;
III - na data de publicação do edital no Diário Oficial da União, quando realizadas na forma prevista no inciso IV do artigo anterior.
§ 1º O endereço do destinatário deverá ser previamente confirmado mediante consulta aos sistemas disponíveis ao Tribunal ou a outros meios de informação, a qual deverá ser juntada ao respectivo processo.
 (...) 
Portanto, a validade da citação via postal não depende de que o aviso de recebimento seja assinado pelo próprio destinatário da comunicação, o que dispensa, no caso em tela, a entrega do AR em 'mãos próprias'. A exigência da norma é no sentido de o Tribunal verificar se a correspondência foi entregue no endereço correto, residindo aqui a necessidade de certeza inequívoca. 
Não é outra a orientação da jurisprudência do TCU, conforme se verifica nos julgados a seguir transcritos:
São válidas as comunicações processuais entregues, mediante carta registrada, no endereço correto do responsável, não havendo necessidade de que o recebimento seja feito por ele próprio (Acórdão 3648/2013-TCU-Segunda Câmara, Relator Ministro José Jorge) ;
É prescindível a entrega pessoal das comunicações pelo TCU, razão pela qual não há necessidade de que o aviso de recebimento seja assinado pelo próprio destinatário. Entregando se a correspondência no endereço correto do destinatário, presume-se o recebimento da citação. (Acórdão 1019/2008-TCU-Plenário, Relator Ministro Benjamin Zymler) ;
As comunicações do TCU, inclusive as citações, deverão ser realizadas mediante Aviso de Recebimento - AR, via Empresa Brasileira de Correios e Telégrafos, bastando para sua validade que se demonstre que a correspondência foi entregue no endereço correto. (Acórdão 1526/2007-TCU-Plenário, Relator Ministro Aroldo Cedraz) .
A validade do critério de comunicação processual do TCU foi referendada pelo Supremo Tribunal Federal, nos termos do julgamento do MS-AgR 25.816/DF, por meio do qual se afirmou a desnecessidade da ciência pessoal do interessado, entendendo-se suficiente a comprovação da entrega do 'AR' no endereço do destinatário:
EMENTA: AGRAVO REGIMENTAL. MANDADO DE SEGURANÇA. DESNECESSIDADE DE INTIMAÇÃO PESSOAL DAS DECISÕES DO TRIBUNAL DE CONTAS DA UNIÃO. ART. 179 DO REGIMENTO INTERNO DO TCU. INTIMAÇÃO DO ATO IMPUGNADO POR CARTA REGISTRADA, INICIADO O PRAZO DO ART. 18 DA LEI nº 1.533/51 DA DATA CONSTANTE DO AVISO DE RECEBIMENTO. DECADÊNCIA RECONHECIDA. AGRAVO IMPROVIDO.
O envio de carta registrada com aviso de recebimento está expressamente enumerado entre os meios de comunicação de que dispõe o Tribunal de Contas da União para proceder às suas intimações.
O inciso II do art. 179 do Regimento Interno do TCU é claro ao exigir apenas a comprovação da entrega no endereço do destinatário, bastando o aviso de recebimento simples.
No caso em apreço, as citações realizadas (peças 62 a 64) são válidas, uma vez que foram encaminhadas para os endereços oficiais dos responsáveis constantes da base da Receita Federal (peça 61) e foram efetivamente recebidas, conforme avisos de recebimento - AR (peças 65 a 67) .
Quanto ao mérito, nos processos do TCU, a revelia não conduz à presunção de que seriam verdadeiras todas as imputações levantadas contra os responsáveis, diferentemente do que ocorre no processo civil, em que a revelia do réu opera a presunção da verdade dos fatos narrados pelo autor. Dessa forma, a avaliação da responsabilidade do agente não pode prescindir da prova existente no processo ou para ele carreada. 
Ao não apresentar suas defesas, os responsáveis deixaram de produzir prova quanto à regularidade da aplicação dos recursos do convênio, em afronta às normas que impõem aos jurisdicionados a obrigação legal de, sempre que demandados pelos órgãos de controle, apresentarem os documentos que demonstrem a correta utilização das verbas públicas, a exemplo do contido no art. 93 do Decreto-Lei 200/67: 'Quem quer que utilize dinheiros públicos terá de justificar seu bom e regular emprego na conformidade das leis, regulamentos e normas emanadas das autoridades administrativas competentes.' 
Considerando o princípio da verdade real que rege a atuação desta Corte, ainda que as alegações de defesa não tenham sido apresentadas pelos responsáveis, a revelia não afasta a obrigatoriedade da análise dos elementos probatórios disponíveis nos autos, conforme reiterados acórdãos do Tribunal (Acórdão 163/2015-TCU-Segunda Câmara, Rel.  Min. Subst. André de Carvalho; 2.685/2015 - 2ª Câmara, Rel. Min. Raimundo Carreiro; 2.801/2015 - 1ª Câmara, Rel. Min. Walton Alencar Rodrigues; 4.340/2015 - 1ª Câmara, Rel. Min. Subst. Weder de Oliveira e 5.537/2015 - 1ª Câmara, Rel. Min. Subst. Weder de Oliveira) . Assim, procurou-se buscar, em manifestações dos responsáveis na fase interna desta Tomada de Contas Especial, se havia argumentos que pudessem ser aproveitados em seu favor.	
No entanto, reexaminando os autos, observa-se que, em obediência aos princípios constitucionais que asseguram o direito ao contraditório e à ampla defesa, os responsáveis foram notificados na fase interna, conforme registrado no item VII do Relatório do Tomador de Contas (peça 11, p. 60) . O responsável Mosaniel Passos dos Santos limitou-se a solicitar prorrogação de prazo para sanar as irregularidades (peça 10, p. 260) . Já a empresa Standard Construções Ltda. apenas informou que as pendências haviam sido regularizadas, ocasião em que solicitou a realização de nova vistoria pela Funasa (peça 10, p. 274) . Assim, não encontramos na fase interna nenhum argumento nos autos que possa vir a ser analisado e posteriormente utilizado para afastar as irregularidades apontadas. Todavia, os responsáveis já haviam apresentado alegações de defesa para as citações anteriores (peças 30 e 37) , cuja análise, realizada na instrução de peça 44, foi incorporada a esta instrução, conforme item 25.
Vale ressaltar que a pretensão punitiva do TCU, conforme Acórdão 1441/2016-TCU-Plenário, que uniformizou a jurisprudência acerca dessa questão, subordina-se ao prazo geral de prescrição indicado no art. 205 do Código Civil, que é de 10 anos, contado da data de ocorrência da irregularidade sancionada, nos termos do art. 189 do Código Civil, sendo este prazo interrompido pelo ato que ordenar a citação, a audiência ou a oitiva do responsável. No caso em exame, os recursos foram repassados ao município em quatro parcelas, entre 12/5/2009 e 29/6/2012. Tendo sido o ato de ordenação da citação assinado em 14/1/2019 (peça 17) , não houve o decurso de prazo superior a 10 anos. Portanto, não ocorreu a prescrição da pretensão punitiva.
Em se tratando de processo em que a parte interessada não se manifestou acerca das irregularidades imputadas, apesar das defesas anteriormente apresentadas (peças 30 e 37) , não há elementos para que se possa efetivamente aferir e reconhecer a ocorrência de boa-fé na conduta da responsável ou de quaisquer outros excludentes de culpabilidade, podendo o Tribunal, desde logo, proferir o julgamento de mérito pela irregularidade das contas, nos termos dos §§ 2º e 6º do art. 202 do Regimento Interno do TCU. (Acórdão 133/2015-TCU-Primeira Câmara, Rel. Min. Bruno Dantas; 2.455/2015 - 1ª Câmara, Rel. Min. Bruno Dantas; 3.604/2015 - 1ª Câmara, Rel. Min. Bruno Dantas; 5.070/2015 - 2ª Câmara, Rel. Min. Subst. André de Carvalho e 2.424/2015 - Plenário, Rel. Min. Benjamin Zymler) .
Nas alegações de defesa apresentadas anteriormente (peça 30) , datada de 27/07/2016, o responsável Mosaniel Passos dos Santos declarou que ao receber a citação solicitou à contratada que solucionasse os problemas por ventura ainda existentes. Em resposta, recebeu um documento da contratada afirmando que havia providenciado as correções e que tinha solicitado da Funasa uma nova vistoria às obras. 
De igual modo, a empresa Standard Construções Ltda., em suas alegações de defesa anteriormente apresentadas (peça 37) , datada de 22/11/2016, declarou que providenciou as correções das pendências parciais que existiam em alguns módulos sanitários relativos ao Termo de Compromisso 352/2007 e que protocolou ofício à Funasa, para que enviasse uma equipe técnica ao município de Pracuuba, nas localidades dos assentamentos do Porto Franco, Pernambuco e o distrito de Flexal para que atestasse a execução das pendências existentes. 
Em atendimento à diligência realizada pelo Tribunal (peça 49) , a Funasa/AP declarou que realizou visita técnica à obra em 8/5/2017, portanto após as alegações de defesa dos responsáveis, e manteve o percentual de execução em 9,87% (peça 55) .
Assim, em princípio estaria esclarecido que as pendências construtivas nos módulos sanitários domiciliares não haviam sido sanadas pela empresa Standard Construções Ltda., permanecendo inalterada a execução parcial de 9,87% do objeto, conforme registrado nos itens 22.4 e 22.6, resultando em um débito total de R$ 310.568,75, conforme detalhado no item 23.
Não obstante a confirmação pela Funasa da execução parcial de 9,87%, uma análise mais detalhada das informações constantes dos autos revela um alcance de percentual superior ao apontado.
Primeiramente, cumpre esclarecer que a Funasa atribuiu equivocadamente percentual zero de execução às Melhorias Sanitárias Domésticas - MSD que não foram ligadas à rede de água. Não foi previsto no Plano de Trabalho (peça 1, p. 33-37) a realização de obras destinadas à interligação das MSD à rede de água. Observe-se que não há nas planilhas de preços do contrato celebrado com a empresa Standard Construções Ltda. (peça 1, p. 390-401 e 2, p. 4-12) qualquer item de serviço relacionado à ligação com a rede de água. Não foi previsto sequer a instalação de caixa d'água para abastecer as MSD.
Dessa forma, a empresa não pode ser responsabilizada pela falta de serviços para os quais não foi contratada a executar. Ademais, não cabe à empresa garantir a funcionalidade ou o alcance social da obra executada, sendo tal encargo responsabilidade do gestor municipal. Cabe a ela tão somente executar o que está previsto no contrato, respondendo somente pela parte eventualmente não executada.
A Funasa também considerou como não executadas diversas MSD que apresentavam pequenas falhas construtivas, passíveis de correção, ou itens de serviços não realizados, mas que não impediam a utilização das MSD e seu alcance social.
Assim, em privilégio ao princípio da verdade real, revisamos os apontamentos realizados pela Funasa nas peças 7, p. 157-233; 8, p. 1-82; 9, p. 1-84 e 10, p. 4-60 e os resumimos no quadro abaixo, no qual indicamos os itens de serviços não realizados por MSD e por localidade.
	OCORRÊNCIAS INDICADAS PELA FUNASA (peças 7, p. 157-233; 8, p. 1-82; 9, p. 1-84 e 10, p. 4-60) 

	ASSENTAMENTO PERNAMBUCO

	Nº de Ordem da MSD
	Serviços não executados
	Pendências construtivas não corrigidas

	1
	Pintura interna
	
		2ª demão da pintura
	
		Cobertura do Telhado
	
		Alvenaria (executada pelo morador) 
	
	2
	Msd concluída
	
	3
	Chapisco do sumidouro
	
	4
	Pintura interna
	
		2ª demão da pintura
	
		Braçadeira do tubo de suspiro
	
	5
	Tubo de suspiro
	X

	6
	2ª demão da pintura
	
		Reboco da fossa
	
		Chapisco do sumidouro
	
	7
	Pintura interna
	X

	8
	Pintura interna
	X

		2ª demão da pintura
	
	9
	Pintura interna
	
		Pintura externa
	
	10
	Msd não construída
	
	11
	2ª demão da pintura
	X

	12
	Pintura externa
	X

		Pintura da porta
	
		Tubo de suspiro
	
		Cobogó
	
	13
	Msd construída pelo morador
	
	14
	Msd construída pelo morador
	
	15
	Msd não construída
	
	16
	Msd concluída
	
	17
	1/4 da alvenaria do banheiro
	X

	18
	Tubo de suspiro
	
		Tubo do lavatório
	
		Pintura interna
	
		Pintura externa
	
	19
	2ª demão da pintura
	X

		2ª demão da pintura
	
		Tubo de esgoto
	
	20
	Msd concluída
	
	21
	Msd não construída
	
	22
	Msd não construída
	
	23
	Msd não construída
	
	24
	Msd não construída
	
	25
	Msd concluída
	
	26
	Pintura interna
	X

	27
	Msd não construída
	
	28
	Msd construída pelo morador
	
	29
	Pintura externa
	X

	30
	Pintura interna
	X

	31
	Pintura interna
	
		Pintura externa
	
		Ferrolho da porta
	
	32
	2ª demão da pintura
	X

	DISTRITO DE FLEXA

	1
	Caixa de inspeção
	
		Tubo de suspiro
	
	2
	Pintura interna
	
		Pintura externa
	
		Fossa
	
	3
	Alvenaria total
	X

	4
	Caixa de inspeção
	X

		Pintura externa
	
		Pintura interna
	
	5
	Pintura interna
	
		Pintura externa
	
	6
	Tubo de suspiro
	
	7
	Tubo de esgoto
	
		Cobertura do Telhado
	
	8
	Tubo de suspiro
	
		Fossa
	
	9
	Pintura interna
	
	10
	Pintura interna
	X

	11
	Pintura interna
	X

	12
	Tubo de suspiro
	
	13
	Tubo de esgoto
	
		Caixa de inspeção
	
	14
	Fossa
	X

		Sumidouro
	
	15
	Braçadeira do tubo de suspiro
	
		Pintura de porta
	
	16
	Pintura de porta
	X

	17
	Pintura interna
	X

		Pintura externa
	
	18
	Pintura de porta
	X

	19
	Pintura interna
	X

		Pintura externa
	
		Sumidouro
	
		Caixa de inspeção
	
	20
	Pintura interna
	
	21
	Tubo de suspiro
	X

		Tubo do lavatório
	
	ASSENTAMENTO PORTO FRANCO

	1
	2ª demão de pintura
	
	2
	2ª demão de pintura
	
		Braçadeira do tubo de suspiro
	
	3
	Msd concluída
	
	4
	Msd concluída
	X

	5
	Msd concluída
	
	6
	Tubo do lavatório
	
	7
	Msd concluída
	X

	8
	Msd concluída
	
	9
	2ª demão de pintura
	
	10
	Msd concluída
	
	11
	Msd concluída
	
	12
	Msd concluída
	
	13
	Msd concluída
	
	14
	Msd concluída
	
	15
	Msd concluída
	
	16
	Msd não construída
	
	17
	Msd concluída
	X

	18
	Msd concluída
	
	19
	Braçadeira do tubo de suspiro
	X

	20
	Msd não construída
	
	21
	2ª demão de pintura
	
	22
	Msd concluída
	X

	23
	Ferrolho da porta
	
	24
	Msd concluída
	
	25
	2ª demão de pintura
	
	26
	2ª demão de pintura
	
		Tubo do lavatório
	
	27
	Msd concluída
	
	28
	Msd concluída
	
51. O quadro acima aponta que 21 MSD foram concluídas sem pendências construtivas ou com ausência de itens de serviço, 12 não foram construídas e 26 apresentavam pendências construtivas não corrigidas pela empresa.
De posse dos dados do quadro acima, quantificamos abaixo o valor dos itens não executados, das MSD não construídas e das pendências construtivas não corrigidas, com base nos valores e quantitativos constantes das planilhas de preços do contrato celebrado com a empresa Standard Construções Ltda. (peças 1, p. 390-401 e 2, p. 4-12) . 
	QUANTIFICAÇÃO DE VALORES NÃO EXECUTADOS NA CONSTRUÇÃO DAS MSD

	Itens de serviço
	Quant. de MSD
	Quant. por MSD
	Unid.
	Unitário
	Total (R$) 

	Pintura Interna
	18
	16,08
	M2
	2,06
	596,25

	Pintura Externa
	10
	16,08
	M2
	2,06
	331,25

	2ª demão de pintura
	14
	32,16
	M2
	1,03
	463,75

	Telhado c/ madeiramento
	2
	4,83
	M2
	21,03
	203,15

	Alvenaria
	2,25
	16,04
	M2
	26,53
	957,47

	Chapisco do Sumidouro
	2
	12,56
	M2
	4,18
	105,00

	Braçadeira do tubo de suspiro
	4
	1
	Unid.
	10,00  (1) 
	10,00

	Tubo de suspiro
	8
	3
	M
	2,62
	62,88

	Reboco da fossa
	1
	8,1
	M2
	12,67
	102,63

	Pintura da porta
	4
	3,96
	M2
	11,10
	175,82

	Cobogó
	1
	0,16
	M2
	60,53
	9,68

	Tubo de esgoto do lavatório
	4
	1
	Unid.
	42,26
	169,04

	Tubo de esgoto
	3
	1
	Unid.
	76,10
	228,30

	Ferrolho da porta
	2
	1
	Unid.
	10,00  (1) 
	20,00

	Caixa de inspeção
	4
	1
	Unid.
	61,20
	244,80

	Fossa
	3
	1
	Unid.
	745,86
	2.237,58

	Sumidouro
	2
	1
	Unid.
	616,40
	1.232,80

	MSD não construído
	12
	1
	Unid.
	4254,86  (2) 
	51.058,32

	Pendências construtivas não corrigidas
	26
	1
	Unid.
	425,48  (3) 
	11.062,48

	TOTAL NÃO EXECUTADO
	69.271,20

 (1) valor estimado, uma vez que não se encontra individualizado nas planilhas de preço (inciso II, art. 210, do RI/TCU) 
 (2) valor correspondente ao valor total do contrato dividido por 81 (número de MSD previsto) 
 (3) valor estimado e correspondente a 10% do valor de construção de uma MSD (inciso II, art. 210, do RI/TCU) 
O quadro acima aponta para um dano de R$ 69.271,20, que representa fidedignamente e com base nos valores contratados com a empresa Standard Construções Ltda., o quantum que deixou de ser aplicado na construção das 81 MSD, apesar do recebimento pela empresa.
Assim, a despeito do valor para os quais os responsáveis foram citados, a reanálise das informações constantes dos autos revela um valor menor do dano, mais condizente com a realidade dos fatos e baseado nos serviços que efetivamente deixaram de ser realizados.
O novo quadro de débito deve ser composto pelos valores mais tardios recebidos pela empresa, até completar o montante de R$ 69.271,20, estando assim representado:
	DATA
	VALOR

	23/11/2012
	8.892,53

	29/11/2012
	25.000,00

	5/12/2012
	11.000,00

	12/12/2012
	24.378,67

	TOTAL
	69.271,20

Com relação ao município, considerando que o dano apurado está fundado somente em parcela comprovadamente não executada, cujos valores foram indevidamente recebidos pela Standard Construções Ltda., não vislumbramos a obtenção de qualquer benefício ao ente federado, razão pela qual não deve ser responsabilizado.
A responsabilidade pelo dano apurado deve ser imputada somente ao Sr. Mosaniel Passos dos Santos, Prefeito Municipal de Pracuúba na gestão 2008-2012 e à empresa Standard Construções Ltda.
CONCLUSÃO
Em face da análise promovida, conclui-se que as condutas do Sr. Mosaniel Passos dos Santos e da empresa Standard Construções Ltda. causaram danos ao erário, em decorrência da execução parcial do objeto do Termo de Compromisso PAC n. 352/2007 (Siafi 632054) , resultando no pagamento por serviços não realizados.
Apesar das alegações anteriores dos responsáveis de que as pendências apontadas pela Funasa na execução dos módulos sanitários domiciliares haviam sido sanadas, posterior visita técnica realizada pela Funasa aos domicílios beneficiados constatou que as irregularidades construtivas permaneciam inalteradas. Não obstante, a reanálise das informações constantes dos autos revelou ser o débito inferior àquele para os quais os responsáveis foram citados, conforme tratado nos itens 46 a 55.
Com relação ao município, não restou evidenciado qualquer benefício ao ente federado, devendo sua responsabilidade ser afastada.
Com efeito, em função da revelia dos responsáveis, não foi possível sanear as irregularidades a eles atribuídas, tampouco elidir o débito a eles imputado, apesar de sua redução. Ademais, inexistem nos autos elementos que demonstrem a boa-fé dos responsáveis ou a ocorrência de outros excludentes de ilicitude ou culpabilidade. Desse modo, suas contas devem, desde logo, ser julgadas irregulares, nos termos do art. 202, § 6º, do Regimento Interno do TCU, procedendo-se às suas condenações em débito, com aplicação da multa prevista no art. 57 da Lei 8.443/1991.
PROPOSTA DE ENCAMINHAMENTO 
Diante do exposto, submetem-se os autos à consideração superior, propondo a adoção das seguintes medidas:
a) 	considerar revéis o Sr. Mosaniel Passos dos Santos (CPF XXX.284.152-XX) , Prefeito Municipal de Pracuúba na gestão 2008-2012 e a empresa Standard Construções Ltda. - ME (CNPJ 02.186.619/0001-68) ;
b)	com fundamento nos arts. 1º, inciso I, 16, inciso I, da Lei 8.443/1992 c/c os arts. 17 e 23, inciso I, da mesma Lei, e com arts. 1º, inciso I; 207 e 214, inciso I, do Regimento Interno, que sejam julgadas regulares as contas do Município de Pracuúba/AP (CNPJ 34.925.222/0001-37) , dando-lhe quitação plena;
c) 	com fundamento nos arts. 1º, inciso I, 16, inciso III, alínea 'c', da Lei 8.443/1992 c/c os arts. 19 e 23, inciso III, da mesma Lei, e com arts. 1º, inciso I; 209, inciso III; 210 e 214, inciso III, do Regimento Interno, que sejam julgadas irregulares as contas do Sr. Mosaniel Passos dos Santos (CPF XXX.284.152-XX) , Prefeito Municipal de Pracuúba na gestão 2008-2012 e da empresa Standard Construções Ltda. - ME (CNPJ 02.186.619/0001-68) , condenando-os, solidariamente, ao pagamento das quantias a seguir especificadas, com a fixação do prazo de quinze dias, a contar da notificação, para comprovarem, perante o Tribunal (art. 214, inciso III, alínea 'a', do Regimento Interno) , o recolhimento da dívida aos cofres do Tesouro Nacional, atualizada monetariamente e acrescida dos juros de mora, calculados a partir das datas discriminadas, até a data do recolhimento, na forma prevista na legislação em vigor:
	VALOR ORIGINAL (R$) 
	DATA DA OCORRÊNCIA

	8.892,53
	23/11/2012

	25.000,00
	29/11/2012

	11.000,00
	5/12/2012

	24.378,67
	12/12/2012

d) 	aplicar, individualmente, ao Sr. Mosaniel Passos dos Santos (CPF XXX.284.152-XX) , Prefeito Municipal de Pracuúba na gestão 2008-2012 e à empresa Standard Construções Ltda. - ME (CNPJ 02.186.619/0001-68) , a multa prevista no art. 57 da Lei 8.443/92 c/c o art. 267 do RI/TCU, fixando-lhes o prazo de quinze dias, a contar da notificação, para que comprovem, perante o Tribunal (art. 214, III, a, do Regimento Interno do TCU) , o recolhimento da dívida aos cofres do Tesouro Nacional, atualizada monetariamente desde a data do acórdão que vier a ser proferido por este Tribunal até a do efetivo recolhimento, se pagas após o vencimento, na forma da legislação em vigor;
e) 	autorizar, desde logo, nos termos do art. 28, inciso II, da Lei 8.443/1992, a cobrança judicial da dívida caso não atendida a notificação;
f)	autorizar também, desde logo, se requerido, com fundamento no art. 28, inciso I, da Lei 8.443, de 1992 c/c o art. 217, §§ 1º e 2º do Regimento Interno, o parcelamento das dívidas em até 36 parcelas, incidindo sobre cada parcela, corrigida monetariamente, os correspondentes acréscimos legais fixando- lhe o prazo de quinze dias, a contar do recebimento da notificação, para comprovar perante o Tribunal o recolhimento da primeira parcela, e de trinta dias, a contar da parcela anterior, para comprovar os recolhimentos das demais parcelas, devendo incidir sobre cada valor mensal, atualizado monetariamente, os juros de mora devidos, no caso do débito, na forma prevista na legislação em vigor, alertando o responsável que a falta de comprovação do recolhimento de qualquer parcela importará no vencimento antecipado do saldo devedor, nos termos do § 2º do art. 217 do Regimento Interno deste Tribunal;
g)	enviar cópia do Acórdão que vier a ser proferido à Fundação Nacional de Saúde e aos responsáveis, para ciência, informando-lhes que a deliberação, acompanhada do Relatório e Voto que a fundamentarem, estará disponível para consulta no endereço www.tcu.gov.br/acordaos, além de esclarecer que, caso requerido, o TCU poderá fornecer sem custos as correspondentes cópias, de forma impressa; e
g)	encaminhar cópia da deliberação, bem como do relatório e do voto que a fundamentarem, ao Procurador-Chefe da Procuradoria da República no Estado do Amapá, nos termos do § 3º do art. 16 da Lei 8.443/1992 c/c o § 7º do art. 209 do Regimento Interno do TCU, para adoção das medidas que entender cabíveis."
2.		O representante do Ministério Público junto ao TCU se pronunciou nos seguintes termos:
"Cuidam os autos da Tomada de Contas Especial instaurada pela Fundação Nacional de Saúde em desfavor do Sr. Mosaniel Passos dos Santos, Prefeito Municipal de Pracuúba/AP e da empresa Standard Construções Ltda., em decorrência da execução parcial do Termo de Compromisso PAC n. 352/2007, cujo objeto era a construção de módulos sanitários domiciliares naquele município.
A Secex/TCE propõe, em síntese: a) considerar revéis os responsáveis; b) julgar regulares as contas do ente político; c) julgar irregulares as contas Sr. Mosaniel Passos dos Santos e empresa da Standard Construções Ltda., imputando-lhes débito solidário na forma da instrução à peça 69; d) aplicar a multa prevista no art. 57 da Lei 8.443/92 às pessoas nominadas na alínea anterior.
Posicionamo-nos de acordo com a proposta oferecida pela unidade técnica, tomando a oportunidade para registrar a qualidade da peça produzida pelo auditor Adilson Gambati, cujo conteúdo evidencia detido exame das peças processuais e apresenta os resultados do detalhado recálculo do débito que efetuou, conforme minuciosa planilha que figura na instrução.
De fato, conforme convincente argumentação, a imputação integral do débito se mostra imprópria, até porque deficiências na execução de certos serviços, tais como pintura, não podem resultar na imputação pela integralidade do valor do módulo sanitário, devendo, ao contrário, constituir dívida apenas no exato montante correspondente serviço não executado ou executado com imperfeição.
Um ponto que merece específica abordagem diz respeito à ausência de ligação da rede de água em vários módulos sanitários domiciliares. O auditor informa que não foi prevista no Plano de Trabalho a realização de obras destinadas à interligação dos referidos módulos sanitários à rede de água. Sobre esse quesito, não localizamos nos autos o detalhamento dos itens de serviço em Plano de Trabalho, porém parece-nos razoável presumir que, de fato, não havia previsão no convênio, pois a planilha dos itens de serviço contratados com a empresa Standard Construções Ltda. não traz a execução de tal item.
No tocante à referida empresa, evidentemente não cabe responsabilizá-la por tal fato, pois nem sequer foi contratada para a execução de tais serviços, conforme planilha de preço do contrato celebrado entre as partes constante do feito (peça 1, p. 390-401 e 2, p. 4-12) . Assim, seria descabida a imputação de débito integral à empresa.
Quanto ao ex-Prefeito, concordamos igualmente com o auditor que não cabe a atribuição de débito ante a informação de que tal serviço não estava especificamente contemplado no objeto do convênio. Porém, entendemos que há reprovação em sua conduta pois era seu dever adotar ações preventivas ou posteriores para a plena funcionalidade do objeto, em questão elementar como esta, motivo pelo qual sugerimos que isso seja considerado na dosimetria da pena a ser aplicada.
Caso essa Corte entenda que a conduta omissiva do ex-Prefeito seja razão para a imputação de débito, ressaltamos que os valores de condenação serão distintos para a empresa e para o ex-gestor, devendo haver o recálculo do débito no tocante ao gestor para identificar em quais módulos sanitários não houve a ligação com a rede de água, débito que recairia apenas sobre tal agente.
Consideramos, ainda, correto o posicionamento da instrução quanto à ausência de elementos a ensejar condenação do ente político.
Por fim, nossa pontual divergência em relação à proposta de encaminhamento reside na proposição de considerar revéis todos os responsáveis. O Sr. Mosaniel Passos dos Santos e a empresa Standard Construções Ltda. compareceram ao feito em resposta à primeira citação que lhes foi dirigida, e as respectivas defesas que apresentaram foram apreciadas na instrução. Apenas o ente político deve ser considerado revel.
Com essas considerações, alinhamo-nos ao encaminhamento oferecido pela Secex/TCE."
		É o relatório.

não há.

Procurador Marinus Eduardo De Vries Marsico.

TOMADA DE CONTAS ESPECIAL. TERMO DE COMPROMISSO. MELHORIAS SANITÁRIAS DOMICILIARES. EXECUÇÃO PARCIAL DO OBJETO. INSUFICIÊNCIA DOS ELEMENTOS DE DEFESA PARA COMPROVAR A REALIZAÇÃO INTEGRAL DO OBJETO. ACOLHIMENTO DE PARTE DAS ALEGAÇÕES. REDUÇÃO DO VALOR DO DÉBITO. IRREGULARIDADE DAS CONTAS, DÉBITO E MULTAS.

TOMADA DE CONTAS ESPECIAL (TCE)

Secretaria de Controle Externo de Tomada de Contas Especial (SecexTCE).

Trata-se de tomada de contas especial instaurada pela Fundação Nacional de Saúde (Funasa) em desfavor de Mosaniel Passos dos Santos, ex-prefeito municipal de Pracuúba/AP, na gestão 2008-2012, e da empresa Standard Construções Ltda., em decorrência da execução parcial do Termo de Compromisso PAC 352/2007 (Siafi 632054) , que objetivou a construção de módulos sanitários domiciliares naquele município.
Para a execução do objeto da avença, a Funasa repassou ao município de Pracuúba/AP a importância de R$ 347.471,66. A vigência final do ajuste foi definida para 23/12/12. Posteriormente, após duas visitas técnicas, a fundação emitiu o Parecer Financeiro 14/2013, de 30/10/2013, que recomendou a não aprovação da prestação de contas do citado termo de compromisso, pela parte não executada, que representava o valor de R$ 313.141,46. Segundo o parecer, relatório produzido pela Divisão de Engenharia da Funasa/AP confirmou a conclusão de apenas oito módulos sanitários.
Na sequência, a prestação de contas do termo de compromisso foi reprovada, e, em seguida, autuou-se tomada de contas especial (TCE) .
Recebida a TCE nesta Corte de Contas, a Secretaria de Controle Externo de Tomada de Contas Especial (SecexTCE) realizou a citação dos responsáveis.
As alegações de defesa foram apresentadas, e tanto o ex-prefeito quanto a empresa alegaram haverem sido realizadas, após a emissão do parecer da Funasa, as correções necessárias à conclusão das obras. A unidade instrutiva decidiu requisitar nova vistoria, a fim de colher informações atualizadas sobre a execução do objeto. 
O representante do MPTCU acompanhou a proposta e acrescentou que o município de Pracuúba também deveria ser citado.
Após as novas citações, todos os responsáveis ficaram silentes. Conforme suficientemente fundamento no relatório que precede este voto, as razões documentadas na fase interna da TCE e as alegações de defesa apresentadas por ocasião da primeira citação foram consideradas, em nome da verdade material.
A Funasa, em resposta ao pedido para realizar nova vistoria, encaminhou, por meio do Ofício 9/SUEST-AP-FUNASA, relatório informando ter realizado visita técnica à obra em 8/5/2017, na qual constatou o percentual de execução de 9,87%.
A unidade instrutiva analisou toda a documentação acostada e, a despeito da conclusão da Funasa, verificou que a execução real do objeto foi consideravelmente superior à dimensionada no relatório de visita técnica. 
O auditor analista comparou o objeto previsto no plano de trabalho do termo de compromisso com cada um dos itens contratados com a empresa Standard Construções Ltda. e com os itens vistoriados na visita técnica.
A exaustiva análise realizada demonstrou, inicialmente, que um dos itens considerados pela Funasa para definir como não concluídos diversos módulos sanitários foi a ligação com a rede de água. Entretanto, tal item sequer estava previsto no plano de trabalho, logo extrapolava as exigências então acordadas com a Funasa. Do mesmo modo, tal previsão não constava do contrato firmado entre o município e a empresa.
Detalhando cada item dos serviços com as verificações realizadas pela Funasa, constantes nos documentos acostados às peças 7, p. 157-233, 8, p. 1-82, 9, p. 1-84, e 10, p. 4-60, o auditor elencou todos os itens, identificando aqueles que não haviam realmente sido realizados.
Assim, a reanálise revelou um valor menor de dano, mais condizente com a realidade dos fatos e baseado nos serviços que efetivamente deixaram de ser realizados, resultando no montante de R$ 69.271,20.
Outra conclusão diz respeito à responsabilidade do ente federado. Verificou-se que não houve benefício indevido ao município que justificasse a devolução de recursos. Logo suas contas deveriam ser julgadas regulares. Ao contrário, foram realizados todos os pagamentos à empresa, que não executou completamente o objeto contratado, sem que tenha havido diligência do agente público responsável, o ex-prefeito, para reparar as falhas ocorridas no curso do contrato.
O MPTCU se manifestou, em essência, de acordo com a proposta da unidade técnica, divergindo apenas da afirmativa feita pela SecexTCE de que todos os responsáveis deveriam ser considerados revéis. Neste ponto, o representante do Parquet entendeu que as respostas oferecidas pelo ex-prefeito e pela empresa na primeira citação foram suficientes para desconsiderar a revelia, uma vez que trouxeram elementos de defesa para os autos.
Assinto com a proposta da unidade instrutiva e adoto seus fundamentos como razões de decidir, assim como acolho as considerações apostas pela Procuradoria. Faço apenas alguns acréscimos que considero importantes.
A análise realizada pela SecexTCE que resultou na redução do débito se mostrou consistente e detalhada. Entretanto, entendo fundamental considerar não só a execução dos itens do objeto, mas também a possibilidade de as obras executadas se tornarem úteis e, de fato, atenderem ao objetivo da avença.
A descrição do objeto no plano de trabalho é superficial e não detalha requisitos mínimos de qualidade e quanto à utilidade. O termo "melhorias sanitárias domiciliares" ali registrado dá margem a uma ampla gama de interpretações. Não consta na análise realizada pela Funasa juízo acerca do uso, ou não, dos módulos construídos ou averiguação se, de fato, ainda que incompletos, trouxeram, ou não, as melhorias sanitárias então acordadas. 
Esse fator se mostra relevante também diante dos alertas realizados pela Procuradoria Federal ao analisar os documentos do termo de compromisso. No Parecer 856/PGF/PF/FUNASA/2008/jrn (peça 1, p. 41-55) , constam as seguintes observações:
"26. Verifica-se do Plano de Trabalho - Dados Gerais (fl. 03 e 60) que o objeto encontra-se descrito como 'EXECUÇÃO DE MELHORIAS DOMICILIARES'. Da leitura dessa simples indicação, não se consegue depreender a que a proposta realmente se destina. 
27.	 A descrição do objeto pode ser sintética ou concisa, mas não pode ser lacônica a ponto de conferir uma "carta branca" ao administrador na aplicação do dinheiro público. É bem verdade que a Lei n° 11.578/2007 não explicita como deve ser a identificação do objeto. No entanto, a descrição do objeto deve ser suficientemente clara, de maneira a viabilizar um controle posterior da aplicação dos recursos financeiros.
 (...) 
30. Assim, a descrição do objeto apresentada deveria conter referência mais precisas, como por exemplo, os tipos de melhorias sanitárias a serem executadas.
31. Assim, esta Procuradoria Federal sugere que se descreva, de modo mais detalhado, o sistema de melhoria sanitária que se pretende construir com os recursos oriundos do compromisso."
20.	O órgão concedente estava ciente das fragilidades na descrição do plano de trabalho, entretanto atribuiu somente ao executor o fato de os módulos sanitários não se encontrarem de acordo com as características técnicas necessárias para o pleno funcionamento.
21.	Essa é uma questão maior, que envolve apuração pormenorizada sobre a adequação dos documentos adotados nas transferências voluntárias geridas pela Funasa, de modo que assegurem a completude e a eficácia dos termos assinalados. Tal análise não caberia nestes autos. Entretanto, a ressalva se mostra necessária para ratificar que a culpabilidade do executor dos recursos tem também causas externas à sua atuação. Embora sua conduta tenha sido determinante para a construção de obras com falhas comprometedoras, por outro lado os termos da avença não deixavam claros todos os requisitos esperados pelo órgão repassador.
22.	Assim, em conformidade com a proposta da unidade instrutiva, ao retirar do valor do dano as parcelas relacionadas aos itens realizados, concluo pela irregularidade das contas de Mosaniel Passos dos Santos e da empresa Standard Construções Ltda., com redução do débito e imposição de multa proporcional.
23.	Em princípio, a inservibilidade do objeto é falha grave sujeita a multa em percentual elevado. Entretanto, as dificuldades que consignei acima, acerca das falhas na descrição dos itens no plano de trabalho, operam como atenuantes da conduta do ex-prefeito, embora, como gestor público, tivesse também o dever de assegurar a plena funcionalidade do objeto.
24.	Relembro ainda as disposições legais incorporadas à Lei de Introdução às Normas do Direito Brasileiro (LINDB) - Decreto-Lei 4.657/1942 - pela Lei 13.655/2018, em especial as do art. 22, segundo as quais as dificuldades reais do gestor devem ser consideradas na interpretação de normas sobre gestão pública (caput) e as circunstâncias práticas envoltas à ação do agente público, ponderadas em decisão sobre regularidade de conduta ou validade de ato ou contrato, entre outros instrumentos.
25.	No tocante à sanção aplicável à empresa, entendo também que deve ser considerado o fato de que a questão da inservibilidade de parte dos módulos não poderia ser a ela atribuída, em razão da falta de ligação com a rede de água, por não ter sido prevista essa ação no contrato. Por outro lado, não há como eximi-la de algum tipo de sanção, tendo em conta que deixou de realizar parcialmente o que havia sido previsto, causando, consequentemente, impossibilidade de uso de parte dos módulos sanitários.
26.	Desse modo, considero que a multa poderá ser estabelecida, para ambos os responsáveis, em 10% (dez por cento) do valor do débito atualizado. 
	Ante o exposto, VOTO por que seja aprovada a minuta de deliberação que submeto a este Colegiado.
TCU, Sala das Sessões Ministro Luciano Brandão Alves de Souza, em 18 de fevereiro de 2020.
ANA ARRAES 
Relatora